【裁判字號】    93,訴,2350
【裁判日期】    950912
【裁判案由】    收回被徵收土地
【裁判全文】
臺北高等行政法院判決
                                     93年度訴字第02350號
原      告  甲○○
            乙○
            丙○○
            丁○
            戊○○
            己○○
            庚○○
            辛○○
            壬○○
            癸○
            子○○
            丑○○
            寅○○
            卯○○
            辰○○
            巳○○○
            午○○
            未○○
            申○○
            酉○○
            戌○○
            亥○○
            天○○
            地○○
            宇○○○
            宙○○
            玄○○
            黃○○
            Ａ○○
            Ｂ○
            Ｃ○○
            Ｅ○○
            Ｇ○○
            Ｄ○○
            Ｆ○○
            Ｈ○○
            Ｉ○○
            Ｊ○○
            Ｋ○○
            Ｌ○○
            Ｍ○○
            Ｎ○○
            Ｏ○
            Ｐ○○
            Ｑ○○
            Ｒ○○
            Ｓ○○
            Ｔ○○
            Ｕ○○
            Ｖ○○
            Ｗ○○
            Ｘ○○○
            Ｙ○○
            Ｚ○○
            ａ○○
            ｂ○○
            ｃ  ○
            ｄ○○
            ｅ○○
            ｆ○
            ｇ○○
            ｈ○○
            ｉ○○
            ｊ○○
            ｋ○○
            ｌ○○
            ｍ○○
            ｎ○○
            ｏ○
            ｐ○○
            ｑ○○
            ｒ○○
            ｓ○○
            ｔ○○
            ｕ○○
            ｖ○○
            ｗ○○
            ｘ○○
            ｙ○○
            ｚ○○
            甲甲○
共      同
訴訟代理人  甲○○
            子○○
被      告  桃園縣政府
代  表  人  甲乙○（縣長）
訴訟代理人  甲丁○
            甲戊○
被      告  內政部
代  表  人  甲丙○
訴訟代理人  甲庚○
            甲己○
上列當事人間因收回被徵收土地等事件，原告不服內政部中華民
國93年6 月7 日台內訴字第0930002207號訴願決定，提起行政訴
訟。本院判決如下：
    主  文
原告之訴駁回。
訴訟費用由原告負擔。
    事  實
甲、事實概要：
（一）緣需用土地人桃園縣龜山鄉公所（下稱龜山鄉公所）為辦
      理林口特定區都市計畫外13－30Ｍ道路工程（下稱桃外13
      －30Ｍ道路工程），需用桃園縣龜山鄉○路○段大埔小段
      3014地號等507筆土地，面積8．7697公頃，乃檢具相關資
      料由桃園縣政府報經臺灣省政府於民國（下同）80年5月
      13日以80府地二字第62701號函核准徵收，及一併徵收系
      爭土地地上物，並經內政部80年5月17日台（80）內地字
      第929054號函備查，交由桃園縣政府以80年5月14日80 府
      地重字第86024號公告及函知各所有權人。嗣原告以桃外
      13－30Ｍ道路工程所徵收土地未依核定計畫使用，且超過
      時限，依行為時土地法第219條規定，申請照徵收價額收
      回，被告乃以92年1月28日函請原告就其請求依規定補正
      後，以92年5月13日府地用字第0920103148號擬具不同意
      發還被徵收土地之意見報請內政部審核。內政部以92 年5
      月23日台內地字第0920007885號函核復略以「請依前揭民
      法（第1148條前段及第828條）相關規定查明補正後再憑
      辦理。」後，被告即函請原告補正後再層報內政部審查。
（二）嗣原告於92年8月27日委由原告之一甲○○向被告陳情，
      主張被告桃園縣政府就南崁溪原流經桃園縣龜山鄉工五自
      辦市地重劃區部分，違法核准將該段河道崁入桃外30米道
      路下方形成兩條小暗溝，而將原有天然河道填平佔為他用
      ，請求回復原天然露天河道，經被告以92年9 月15日府地
      重字第0920198463號函復原告，所請礙難辦理，並請原告
      就其聲請收回土地一案，依該府發還被徵收土地之意見報
      請內政部審核。內政部以92年9 月5 日台府地權字第0920
      198461號函辦理（補正），原告不服，提起訴願，遭決定
      不予受理，遂提起行政訴訟。
乙、兩造聲明：
原告聲明：
  一、訴願決定、復查決定及原處分均撤銷。
  二、被告桃園縣政府應將南崁溪原流經桃園縣龜山鄉工五自辦
      市地重劃區河川恢復原狀。
  三、被告內政部應於原告等9 人所領徵收價額歸還被告後，將
      徵收之土地歸還原告甲○○等9 人（如附表一）；若無法
      判決歸還土地時，應依使用時之價額補償原告甲○○等9
      人。
  四、被告應補償原告癸○等72人如起訴狀附表所示之價額，並
      自起訴狀繕本送達翌日起至清償日止按年息百分之五計算
      利息。
被告桃園縣政府及內政部聲明：均駁回原告之訴。
原告主張：
壹、被告桃園縣政府侵占桃七線道路移作河川使用部分：
一、桃七線12米、30米道路用地系屬於林口特定區都市計畫內之
    保護區之原非公共用地之私有土地，於78年、80年間被告於
    2年內以拓寬為12米及30米道路為由，改以桃外13－30不同
    名義將原告等之系爭道路徵收兩次。
二、被告在30米道路尚未拓寬前搶先於90年間以配合工五自辦市
    地重劃區以發揮排水功能為藉口，將系爭道路之一段，大埔
    派出所前長約400公尺之12米、30米公共道路搗毀、掏空加
    蓋（道路中央掏空）擅自將南崁溪上游之天然透天河川截直
    取彎崁入道路中央形成兩條小暗溝，而將原有筆直之天然河
    川佔為他用。若遇颱風豪雨，上游山坡挾帶之風倒木、廢棄
    之棺木、土石流與泥沙淤積，上游必成大水庫，一旦山洪爆
    發、路基崩塌，土石流滾滾而下，下游必成水鄉澤國，大埔
    國小數百名師生及數百戶住民生命財產難保。尤有甚者，暗
    溝水泥蓋上之桃七線道路，長年經連結車、貨櫃車與砂石車
    等重型車輛輾磚馳聘，必塌陷無疑，車毀人亡，洪水沖走建
    物、農產品等，可能造成之災害無可言喻，不定時炸彈災禍
    難躲。施工之時，村民群集抗議，不但無效，甚且遣武裝警
    力至現場鎮壓威嚇村民不得聲張。被告以配合工五工業區開
    發需要及發揮整體區域性排水功能為名擅將河川遷移，其實
    正巧相反，不但未能發揮整體排水功能，反堵塞涵箱暗溝，
    河水更無法暢通。是以為避免洪水暴發，土石流滾滾氾濫成
    災，應儘速恢復原狀，以免釀災。
三、又該河道遷移後之原南崁溪天然河道土地，現仍空置，請求
    回復原天然河道。
貳、請求依原徵收價額買回土地部分：
一、原告等所有土地位於林口特定保護區內之原非公共用地之私
    有土地，於78、80年間經被告於78年5月9日桃府地用字第
    66592號及80年5月14日府地重字第86024號以拓寬12米、30
    米為由，2年內以不同路名徵收兩次。原告等在公告期間內
    曾多次向提出陳情書、抗議書與異議書表示不服，併案要求
    照原徵收價額買回土地均不得要領，有抗議書、異議書、縣
    府函及公所函可證。時隔10餘年，原告等以為此徵收案已撤
    銷，奈知於90年2月6日接獲龜山鄉○○○○○路之通知函，
    限期拆屋。經原告之一壬○○不服進而向被告等機關提出陳
    情抗議，均未能得到合理之答覆，不得已向被告提出訴願，
    亦被作「不受理」之決定，進而向本院提起訴訟，結果程序
    上獲得勝訴之判決，有本院91年度訴字1463號判決可證。
二、依土地法第219條之規定：「．．．1、徵收補償發給完竣屆
    滿一年未依徵收計劃開始使用；2、未依核准徵收原核定興
    辦事業使用者．．．。」得向原徵收機關聲請照原徵收價額
    買回其土地。則本案：1、系爭徵收拓寬30米道路用地至今
    尚未依原訂畫開始使用。2、系爭土地未依原核定興辦事業
    作道路使用，即於89年間搶先讓私辨工五重劃區移作河川用
    地。3、系爭土地12米道路西側中央（徵收拓寬30米道路未
    拓寬）即讓工五私辦重劃區埋下長約5200公尺之巨大鋼管，
    專供自辦工五重劃區使用。依土地徵收條例第9條第1、2款
    ：「徵收補償費發給完竣滿3年，未依計劃開始使用者」、
    「未依核准興辦事業使用者」原土地所有權人得於徵收公告
    之日起20年內申請照原徵收價額買回，依本條例原告等自得
    照原徵收價額買回其土地。
三、被告辯稱徵收系爭土地於徵收計畫時層轉內政部，於80年徵
    收，預定96年完工核准有案，依法不受土地法第219條之限
    制，惟觀大法官釋字第534條解釋：「．．．人民依法取得
    之土地所有權，應受法律之保障與限制為憲法第143條第1項
    所明定，土地徵收係國家因公共事業之需要，對人民受法律
    保障之財產權，經由法定程序以強制取得之謂．．．，土地
    法第219條第1項第1款規定私有土地經徵收後，即應按照徵
    收計劃開始使用．．．，私有土地徵收後自徵收補償發給完
    竣屆滿1年，未依徵收計劃開始使用者，原土地所有權人得
    於徵收補償價額發給完竣屆滿1年之次日起5年內向該管、市
    、縣地政機關聲請照徵收價額收回其土地，即係防止徵收機
    關對不必要之徵收或未盡周詳之徵收計畫率行核准，或需用
    土地人遷延興辦公共事業，致有違正當性與必要性，因而特
    為所有權人保留收回權．．．。使用土地未於上開時間內，
    依徵收計劃開始使用，其不能開始使用之原因．．．，與土
    地所有權人無涉者，若縣市機關在土地上開時間內怠於行使
    公權力而於強制執行，未積極推行計劃內容，需用土地人又
    怠於行使權利。此際原土地所有權人若不得聲請收回土地，
    不啻將此不利益歸由原土地所有權人負擔，自應不妨礙收回
    權之行使．．．：若在本解釋公佈前其土地已開始使用，闢
    為公共財產而為不融通物者，倘其收回於公益有重大損害，
    原土地所有權人即不得聲請收回土地，惟得比照開始使用時
    之徵收價額，依法請求相當金額，併此說明。」被告於91年
    徵收同地段，龜山鄉○路○段頂湖路徵收價額補償為每平方
    公尺新台幣8,250元計算，請比照辦理補償，並不為過。
    被告復辯稱：「系爭土地之徵收使用曾於80年5月14日呈報
    省政府核准使用，進度預定96年10月開工，98年6月完工有
    案。」該核准案亦違反土地法第219條之規定，且與上開大
    法官釋字第534號解釋牴觸甚明。
四、請求依徵收價額買回土地之補償標準係依被告所發之桃外13
    －30米土地用地補償清冊及原告申請照原價收回清冊。依徵
    收價額聲請收回土地係因被告至今在此段道路徵收用地尚未
    開工使用，依法聲請判決收回。原告甲○○等9人願將已領
    取之土地補償價額悉數歸還被告；被告若無法將徵收土地讓
    原告買回時，應依大法官釋字第534號解釋依使用時之徵收
    價額補償原告相當之價額。
五、被告應依原徵收價額讓原告癸○等72名買回系爭土地，因此
    段土地已拓寬為30米道路完竣，闢為公共財產而為不融通物
    ，依法不能讓原告癸○等買回，故被告須依使用時之徵收價
    額補償原告癸○等人，其補償價額之計算標準係依龜山鄉公
    所91年徵收舊路坑段頂湖路之徵收價每平方公尺照公告地價
    5,500元，加五成計算，有鄉長之證明書可證，扣除原告已
    領取之土地價額，即為應再補償之價額，有被告發放之土地
    補償清冊及原告之申請補償清冊各乙冊可證。
六、被告桃園縣政府辯稱曾多次指示原告補正資料迄未補正一節
    被告桃園縣政府及訴願決定要求補正資料均如期補正完竣，
    從無延誤。有縣府函、陳情書、呈送書及內政部函可證。
被告桃園縣政府主張：
一、南崁溪行經桃園縣龜山鄉工五自辦市地重劃區部分，其土地
    使用分區為乙種工業區○○○道路用地，重劃後應供工業及
    道路使用，故重劃後予以改道尚符都市計畫。
二、南崁溪改道工程為配合龜山鄉工五工業區開發需要及發揮整
    體區域性排水功能，其中龜山鄉工五自辦市地重劃區南側部
    分規劃以箱涵嵌入林口特定區都市計畫外13－30米計畫道路
    底下；該箱涵改道工程範圍其中位工五自辦市地重劃區外部
    分，龜山鄉公所已配合施工完竣，至工五自辦市地重劃區內
    部分，該所考量重劃區內外新設與舊有公共設施銜接問題，
    同意一併施工（工程費由工五自辦市地重劃區負擔）並已竣
    工。
三、本案南崁溪改道工程係依都市計畫辦理且施工完竣，原告訴
    請恢復原狀，依法無據。
四、最高行政法院91年10月份庭長法官聯席會議決議：「依土地
    法第219條第1項規定，原土地所有權人請求買回被徵收土地
    ，應向該管直轄市或縣 (市)地政機關聲請。該管直轄市或縣
    (市)地政機關既為法定受理聲請之機關，對於是否合於照徵
    收價額收回其土地之要件，非無審查之餘地。如經初步審查
    結果，認與規定不合，而作成否准之決定時，即屬就特定具
    體之公法事件所為對外發生法律上效果之單方行政行為，自
    應以該直轄市或縣（市地政機關為處分機關。至依同法條第
    2項規定，該管直轄市或縣 (市)地政機關經查明合於照徵收
    價額收回其土地之要件，並層報原核准徵收機關作成准、駁
    之決定，而函復該管直轄市或縣 (市)地政機關通知原土地
    所有權人時，依訴願法第13條但書規定，即應以該作成准
    、駁決定之原核准徵收機關為處分機關。」、又最高行政法
    院44年判字第18號判例： 「提起訴願，以有行政處分之存
    在為前提要件。所謂行政處分，乃行政主體就具體事件所為
    之發生法律上效果之單方的行政行為。至行政官署所為單純
    的事實之敘述或理由之說明，既不因該項敘述或說明而生法
    律效果，自非行政處分，人民對之，即不得提起訴願。」，
    系爭土地原核准徵收機關之業務已因精省而轉移由內政部承
    受，被告92年9月15日府地重字第0920198463號函文乃就原
    告之陳情為事實敘述與理由說明及依內政部函示意旨通知原
    告補正，並非就其具體案件作出決定，亦非發生法律上效果
    之單方行政行為，尚非行政處分。
被告內政部主張：
    就原告等申請買回部分之處理情形，因尚待被告桃園縣政府
    回覆後再作處理，從而目前尚未作成行政處分。
     理  由
壹、原告指被告桃園縣政府侵占桃七線道路移作河川使用部分：
一、按「公法上之爭議，除法律別有規定外，得依本法提起行政
    訴訟。」「訴訟事件不屬行政法院之權限者，行政法院應以
    裁定駁回之。」分別為行政訴訟法第2 條、第107 條第1 項
    第1 款所明文規定。又國家賠償法所規定損害賠償之訴，除
    依該法規定外，適用民事訴訟法之規定，國家賠償法第12條
    定有明文。經查，原告主張被告桃園縣政府有「侵占桃七線
    道路移作河川使用」之情事，即主張被告桃園縣政府核准重
    劃案南崁溪改道，且以箱涵取代河川，認被告桃園縣政府有
    將原河川佔為他用之違法行為，訴請被告桃園縣政府回復原
    狀。按「提起行政訴訟，得於同一程序中，合併請求損害賠
    償或其他財產上給付。」行政訴訟法第7 條固定有明文，惟
    查，原告並未就被告桃園縣政府核准南崁溪改道一節，提起
    行政救濟（詳後述），則原告雖於本件訴之聲明中請求回復
    原狀，然查依國家賠償法第7 條規定，「回復原狀」為國家
    應負損害賠償責任時之賠償方法之一，原告之真意如係依國
    家賠償法請求國家賠償，揆諸首開說明，本院就此部分，並
    無審判權，原告此部分之訴為不合法，應予駁回。
二、縱依原告訴訟代理人於本院95年9 月6 日準備程序中所稱，
    並非請求國家賠償，只是請求河川回復原來之狀況，而認非
    屬請求國家賠償，惟按「人民對於行政興革之建議、行政法
    令之查詢、行政違失之舉發或行政上權益之維護，得向主管
    機關陳情。」行政程序法第168 條定有明文，是行政機關就
    陳情所為答覆並非行政處分。又「提起訴願，以有行政處分
    之存在為前提要件。所謂行政處分，乃行政主體就具體事件
    所為之發生法律上效果之單方的行政行為。至行政官署所為
    單純的事實之敘述或理由之說明，既不因該項敘述或說明而
    生法律效果，自非行政處分，人民對之，即不得提起訴願。
    」行政法院（現改制為最高行政法院）著有四十四年判字第
    十八號判例。
三、經查，原告所稱之南崁溪行經桃園縣龜山鄉工五自辦市地重
    劃區部分，約400 公尺改道以箱涵取代流水，認為被告桃園
    縣政府有將原河川佔為他用一節，固據提出地圖說明其水流
    方式為被告所不爭執，惟查：「（一）、南崁溪行經桃園縣
    龜山鄉工五自辦市地重劃區部分，其土地使用分區為乙種工
    業區○○○道路用地，重劃後應供工業及道路使用，故重劃
    後予以改道尚符都市計畫。（二）南崁溪改道工程為配合龜
    山鄉工五工業區開發需要及發揮整體區域性排水功能，其中
    龜山鄉工五自辦市地重劃區南側部分規劃以箱涵嵌入林口特
    定區都市計畫外13－30米計畫道路底下；該箱涵改道工程範
    圍其中位工五自辦市地重劃區外部分，龜山鄉公所已配合施
    工完竣，至工五自辦市地重劃區內部分，該所考量重劃區內
    外新設與舊有公共設施銜接問題，同意一併施工（工程費由
    工五自辦市地重劃區負擔）並已竣工。（三）本案南崁溪改
    道工程係依都市計畫辦理且施工完竣。」，亦經被告桃園縣
    政府說明在案，並提出「龜山鄉工五自辦市地重劃計畫書」
    節本及其87年1 月21日八七府地重字第015410號函及龜山鄉
    工五自辦市地重劃區重劃會87年2 月21日工五自劃字第8709
    1 號函影本重劃區圖暨重劃區○○○○○道前後對照圖等件
    附卷可參，是以有關南崁溪行經桃園縣龜山鄉工五自辦市地
    重劃區部分，約400 公尺改道以箱涵取代流水，係經龜山鄉
    工五自辦市地重劃區重劃會依平均地權條例第五十八條第一
    項訂定之獎勵土地所有權人辦理市地重劃辦法辦理，並經被
    告桃園縣政府以86年1 月27日八六府地重字第018597號函核
    定，又其已依該辦法25條規定以86年1 月28日工五自籌字第
    86022 號公告在案，復有被告桃園縣政府提出之公告影本附
    卷可稽，原告所稱並未經公告云云，要無可採，該重劃案於
    86年1 月28日公告時，並無人提出異議，該重劃案即為確定
    ，原告於92年8 月27日提出本件陳情，請求被告桃園縣政府
    回復原河道，其真意縱非請求國家賠償，惟其陳情要屬行政
    程序法第168 條人民就行政機關行政興革之建議，向主管機
    關所為之陳情（原告並無請求被告桃園縣政府作成變更上開
    自辦市地重劃案原規劃之公法上請求權，無給付訴訟之適用
    ），被告桃園縣政府92年9 月15日府地重字第0920198463號
    函復，僅就陳情事項為事實敘述及理由說明，並非行政處分
    ，原告之訴為不合法，應予駁回。
貳、請求依原徵收價額買回土地即被告92年9月15日府地重字第
    0920198463號函復說明三部分：
一、按「依土地法第219條第1項規定，原土地所有權人請求買回
    被徵收土地，應向該管直轄市或縣 (市)地政機關聲請。該
    管直轄市或縣(市)地政機關既為法定受理聲請之機關，對於
    是否合於照徵收價額收回其土地之要件，非無審查之餘地。
    如經初步審查結果，認與規定不合，而作成否准之決定時，
    即屬就特定具體之公法事件所為對外發生法律上效果之單方
    行政行為，自應以該直轄市或縣（市地政機關為處分機關。
    至依同法條第2項規定，該管直轄市或縣 (市)地政機關經查
    明合於照徵收價額收回其土地之要件，並層報原核准徵收機
    關作成准、駁之決定，而函復該管直轄市或縣 (市)地政機
    關通知原土地所有權人時，依訴願法第13條但書規定，即應
    以該作成准、駁決定之原核准徵收機關為處分機關。」最高
    行政法院91年10月份庭長法官聯席會議決議可參。本件原告
    甲○○等9 人申請照徵收價額買回被徵收土地部分，經本院
    裁定命其更正以內政部為被告在案，合先敘明。
二、查本件關於原告甲○○等9 人以本件徵收案桃外13－30Ｍ道
    路工程所徵收土地未依核定計畫使用，且超過時限，依行為
    時土地法第219 條規定，申請照徵收價額買回部分，業經被
    告桃園縣政府以92年5 月13日府地用字第0920103148號擬具
    不同意發還被徵收土地之意見報請內政部審核中，次查，該
    案經內政部以92年5 月23日台內地字第0920007885號函核復
    略以「請依前揭民法（第1148條前段及第828 條）相關規定
    查明補正後再憑辦理。」後，被告旋以92年6 月2 日府地用
    字第0920119406號函、92年7 月31日府地用字第0920170592
    號函、92年8 月11日府地權字第0920177852號函及92年9 月
    5 日府地權字第0920198461號函請原告補正後再層報內政部
    審查。因被告桃園縣政府並非申請收回被徵收土地案件之核
    定機關，且被告桃園縣政府上開92年9 月15日府地重字第09
    20198463號函復說明三部分，僅係請原告迅依規定補正資料
    後俾續行完成層報程序，並非就其具體案件作出決定，亦非
    發生法律上效果之單方的行政行為，非屬行政處分；另因內
    政部仍在審查中，尚未作成准否之處分，原告亦未以內政部
    逾2 月未作成行政處分，依訴願法第2 條規定向行政院提起
    訴願，其未經訴願程序，即逕向本院請求准予收回土地或依
    使用時之時價補償原告甲○○等9 人，其起訴程式即有欠缺
    為不合法，應依行政訴訟法第107 條第1 項第10款規定，予
    以駁回。
三、另就原告等主張依釋字第534 號，因徵收土地已開闢為道路
    ，被告應補償原告癸○等72人一節，經查，司法院釋字第53
    4 號解釋理由書係指「．．本件聲請人據以聲請解釋涉及之
    土地經徵收後，如依本解釋意旨，得聲請收回其土地時，若
    在本解釋公布前，其土地已開始使用，闢為公用財產而為不
    融通物者，倘其收回於公益有重大損害，原土地所有權人即
    不得聲請收回土地，惟得比照開始使用時之徵收價額，依法
    請求補償相當之金額」，則適用釋字第534 號解釋應以准予
    收回土地為前提要件，本件原告等申請收回土地事件，既尚
    繫屬內政部審查中，尚未作成准否之行政處分，原告癸○等
    72人即依上開解釋理由書訴請被告補償，其訴為顯無理由，
    爰不經言詞辯論逕予駁回。
參、兩造其餘之主張陳述，核與上開結論不生影響，爰不予一一
    論述，附此敘明。
據上論結，本件原告之訴為部分不合法，部分無理由，爰依行政
訴訟法第98條第3 項前段、第104 條，民事訴訟法第85條第1 項
前段，判決如主文。
中    華    民    國    95    年  9     月     12   日
                         第六庭審判長法  官  黃  清  光
                                     法  官  陳  鴻  斌
                                     法  官  曹  瑞  卿
上為正本係照原本作成。
如不服本判決，應於送達後20日內，向本院提出上訴狀並表明上
訴理由，如於本判決宣示後送達前提起上訴者，應於判決送達後
20日內補提上訴理由書（須按他造人數附繕本）。
中    華    民    國    95    年  9     月     12   日
                                     書記官  林  苑  珍


司法院資訊處製作；財團法人民間司法改革基金會備份。
